臺北高等行政法院裁定
　　　　　　　　　　　　　　　　　　　　94年度停字第69號
聲　請　人　甲○○
相　對　人　考選部
代　表　人　乙○○（部長）
代　理　人　丙○○
上列當事人間因考試事件，聲請人聲請停止相對人94年6月24日
選專字第0943301149號書函，本院裁定如下：
    主　文
聲請駁回。
聲請程序費用由聲請人負擔。
    理　由
一、聲請人聲請意旨略以：
  1.相對人94年5月27日選專字第0943300924號公告及系爭考試
    應考須知（簡章）第一頁固載明系爭考試報名日期為94年6
    月9日至16日止，以郵戳為憑。惟查上開報名期間並非法定
    不變期間，且上開公告及應考須知第一頁並未載示逾期報名
    之效果為不准報名或一律退件，查專門職業及技術人員考試
    法、專門職業及技術人員高等考試律師考試規則、應考資格
    審查規則等其他相關考選法令亦無明文規定逾期報名效果。
    系爭94年6月24日選專字第0943301149號書函之處置欠缺法
    律或法規命令，甚至是行政規則上的依據。本件相對人以逾
    期報名為由而退件，已非屬細節性或僅對聲請人產生不便或
    輕微影響，實屬嚴重侵犯聲請人就系爭考試之憲法上之應考
    權，有違法律保留原則。
  2.再查，相對人92年及93年公務人員特種考試司法人員考試、
    94年公務人員高等考試三級考試應考須知除載明報名起記日
    期外，尚記載「以郵戳為憑，逾期不予受理」或「逾期限者
    概不受理並予以退件」等語，反觀系爭考試，無論為公告或
    應考須知俱無此項不予受理之失權效果之記載，兩者相較之
    下，明顯可知系爭考試逾期報名並不當然發生不准予報名之
    效果，相對人為舉辦各項國家考試之權責機關，籌辦各項考
    試作業之經驗應相當豐富，對於上述二者記載之差異、可能
    產生不利之效果及其區別應無法諉稱不知或作業疏略，系爭
    處分其合法性顯有疑義。
  3.又查報名期間，旨在規範應考人遵期報名，以利相對人辦理
    考試報名行政作業便利之需，因此須有一定期間之設，惟此
    期間並非法定不變期間。相對人以往曾經為政策性或其他需
    求（如報名期間報名人數過少）而延長報名期間，即為適例
    ，如果相對人得自行延長報名期間，而拒絕應考人僅逾數日
    之報名，實不妥當。如果逾期報名甚久，致辦理本項考試報
    名行政作業產生不便利或不及行政作業，予以退件，始符合
    設置報名期間之目的。另查專門職業及技術人員考試法第5
    條第1項後段規定「其考試類、科、地點、日期等，由考選
    部於考試前兩個月前公告之」，足見辦理考試報名作業時間
    備有兩個月的時間即可。聲請人之報名書表於6月22日寄至
    相對人，逾期報名僅6日，而本件考試日期於8月26日至同月
    28日，相距尚有2個月又4日，應不至於使系爭考試報名行政
    作業產生不便利或不及作業，參照行政程序法第7條比例原
    則之規定，應無必要退件。又相對人受理考生報名，若於期
    限內報名而文件不齊，則將通知考生補件，其實際補件日期
    往往已逾報名期限有數日或十數日之久，如謂此種情形不致
    顯著影響作業准予受理，而就逾期僅數日而符合報名資格，
    且備齊文件之報名一律摒棄在外，實屬不當。再舉一例，如
    應考人自外島（金門、馬祖）郵寄掛號報名書表，現行郵政
    作業期間須3至7日，相對人收到報名書表可能已逾報名期限
    郵戳日達7日，如謂此種遵期報名情形（實際第7日始收到）
    不致影響整體報名作業，則僅逾期數日之報名（收到日為第
    6日）亦應不致於影響整體報名作業，在國家機關應盡最大
    義務保障人民考試權的憲法意旨下，應無拒絕之理。
  4.系爭處分並未依行政程序法第102條、第104條以書面通知聲
    請人陳述意見，即逕予退件，致聲請人應考權受損害，其合
    法性亦顯有疑義。況且系爭考試日期為94年8月26日至28 日
    ，系爭處分之執行，將使應考人無法出場應考，系爭考試應
    考權將發生難以回復之損害，且有急迫情事（考期及報名作
    業期間將屆）。
  5.系爭處分已具備行政處分之要件，有行政程序法第92條第1
    項、訴願法第3條第l項及司法院釋字第423號解釋可參，惟
    相對人未依行政程序法之規定通知陳述意見，處分書亦未告
    知救濟期間等，顯見其本身並無意識到此為一行政處分，加
    上考試日期迫近，情況緊急，非即時聲請停止執行，恐顯難
    以救濟，為此請求相對人停止94年6月24日選專字第0943301
    149號書函之執行等語。
二、相對人答辯意旨略以：
  1.聲請人係因94年高等考試律師考試，逾期報名，不服退件之
    處分，按前開考試報名日期自94年6月9日起至6月16日止，
    以郵戳為憑。其相關訊息業於同年5月27日分別刊載於中央
    日報第13版、自由時報第62版及台灣日報第9版，並登載於
    考選週刊及相對人網際網路，乃製作宣導短片函請行政院新
    聞局轉送台灣電視公司、中國電視公司、中華電視公司、民
    間全民電視公司等四家無線電視台及利用電子視訊牆於同年
    6月1日至6月13日協助播放該項考試訊息，相對人確已盡詳
    為告知各界之義務。
  2.相對人業經各種媒體公告週如報名期間，又該項考試應考須
    知業已明定報名日期自94年6月9日起至6月16日止，現購期
    間至6月16日止，函購期間至6月10日止，並明定雖經辦理郵
    政劃撥，但未即依規定或逾函購時間，始將劃撥收據寄出致
    延誤名，其責任由應考人自負。聲請人如於前開規定期間內
    購得該項報名書表，自應知悉報名期間，惟並未依應考須知
    所規定期間報名，遲至6月22日（郵戳日期）始將報名表件
    寄出，相對人基於本項考試報名人數眾多，報名案件需即進
    行編號、審查、洽借試場等作業，處理期限極為緊迫下，必
    須明定報名期間以應作業需要，如應考人逾期報名者，均予
    以退件處分，洵無不當。
  3.依行政程序法第103條第5款規定，行政機關得不給予處分相
    對人陳述意見之機會。聲請人已於規定期限內購得報名書表
    ，卻逾越應考須知所規定期限報名，自無歸責他人之理由，
    故主張洵無理由。
三、按行政訴訟起訴前，如原處分或決定之執行將發生難於回復
    之損害，且有急迫情事者，當事人固得依行政訴訟法第116
    條第3項前段規定，向行政法院聲請停止執行。但在提起訴
    願後，訴願決定前，當事人既得依訴願法第93條第2項規定
    ，向訴願機關申請停止執行，竟未為之，而逕向行政法院聲
    請者，應認為並無聲請之必要，而以聲請不合法駁回。因此
    ，訴願法第93條第3項規定「前項情形，行政法院亦得依聲
    請，停止執行」，應指當事人在提起訴願後，訴願決定前，
    認原行政處分之合法性顯有疑義，或原行政處分之執行將發
    生難以回復之損害，且有急迫情事，而依訴願法第93條第2
    項規定，向受理訴願機關申請停止執行，遭駁回後，於行政
    訴訟起訴前，依行政訴訟法第116條第3項前段規定，向行政
    法院聲請停止執行時，行政法院事後審查訴願機關適用訴願
    法第93條第2項規定駁回當事人之聲請，是否違誤之情形。
    否則行政訴訟既未提起，行政法院實無從審查「原行政處分
    之合法性」是否顯有疑義。故當事人未依訴願法第93條第2
    項規定，向受理訴願機關申請停止執行，並於遭駁回後，自
    不得逕依第3項規定，向行政法院聲請依同條第2項規定，裁
    定停止原處分之執行，有最高行政法院91年度裁字第877號
    裁定可資參照。
四、本件聲請人就上開相對人94年6月24日選專字第0943301149
    號書函業已提起訴願，並申請停止執行，有聲請人所提訴願
    書及申請停止執行書在卷可憑。惟訴願決定機關並未作成駁
    回停止執行申請之裁定，聲請人即逕向本院提起停止執行之
    聲請，依前開最高行政法院裁定意旨，聲請人之聲請於法自
    有未合，應予駁回。
五、退步言之，縱認聲請人除向訴願決定機關申請停止執行，亦
    得另向本院聲請停止執行。惟按，行政訴訟繫屬中，行政法
    院認為原處分或決定之執行，將發生難於回復之損害，且有
    急迫情事者，得依職權或依聲請裁定停止執行。行政訴訟法
    第116條第2項前段固訂有明文。但須對於具有執行力之行政
    處分，受處分人或訴願人方得聲請行政法院裁定停止執行。
    倘無具有執行力之行政處分存在聲請裁定停止執行，即與上
    開規定停止執行之要件不符。經查，聲請人所主張停止執行
    之相對人94年6月24日選專字第0943301149號書函，係因聲
    請人報考94年高等考試律師考試，已逾報名期間而經相對人
    予以退件，該退件之書函發生否准聲請人報考94年高等考試
    律師考試之法律效果，自屬行政處分。惟該否准聲請人報考
    94年高等考試律師考試書函經送達於聲請人即發生否准之效
    力，毋需另依行政執行法為行政執行。聲請人聲請停止該書
    函之執行，已屬無據。聲請人雖主張相對人94年6月24日選
    專字第0943301149號書函如無執行之問題，則請求停止其效
    力。但查，行政訴訟法第116條第5項規定停止執行之裁定，
    得停止原處分或決定之效力、處分或決定之執行或程序之續
    行之全部分或部分，係指合於停止執行之要件後，行政法院
    所得裁定停止執行之內容而言。惟上開書函並無行政執行之
    問題，已如前述，本院自無以停止執行為由，裁定停止上開
    書函之效力。另相對人既以上開書函將聲請人考試報名表件
    退還（報名履歷表正表、報名履歷資料卡抽存，所繳報名費
    新台幣1,100元扣除郵局劃撥手續費15元，由相對人總務司
    第三科另行辦理退費）。聲請人縱聲請停止上開書函之效力
    ，但停止執行既向後發生效力，且相對人並無作為之義務，
    仍不能發生使相對人重新受理聲請人之報考，亦即聲請人不
    能報考之損害並不因停止上開函文之效力而獲得救濟，仍難
    認有聲請停止執行之利益。因此，聲請人之聲請仍無理由，
    應予駁回。
六、本件停止執行之聲請應予駁回，已如前述。至於相對人94年
    6月24日選專字第0943301149號書函是否合法有據，屬該案
    行政爭訟應予判斷之問題，毋庸於本件停止執行事件中就該
    實體問題予以審究。聲請人聲請傳訊王先煌以證明相對人曾
    經合法受理並准律師高考逾期報名之行政先例，亦無必要，
    均併此明。
七、依行政訴訟法第104條，民事訴訟法第95條、第78條，裁定
    如主文。
中　　華　　民　　國　　94　　年　 　7　　月　 12  　 日
                          第一庭審判長法　官  姜素娥
           　　　　　　　　　　       法　官　吳東都
           　　　　　　　　　　       法　官  陳國成
上為正本係照原本作成。
如不服本裁定，應於送達後10日內向本院提出抗告狀（須按他造
人數附繕本）。
中　　華　　民　　國　　94　　年　 　7　　月　 15  　 日
                                      書記官  王英傑
